【裁判字號】    92,上訴,65
【裁判日期】    920509
【裁判案由】    違反藥事法等
【裁判全文】
臺灣高等法院高雄分院刑事判決                      九十二年度上訴字第六五號
    上  訴  人
    即  被  告  甲○○
                乙○○
    共      同
    選任辯護人  戴國石律師
                蔡吉記律師
右上訴人等因違反藥事法等案件，不服臺灣屏東地方法院九十一年度訴字第四四八號
中華民國九十一年十二月十日第一審判決（起訴案號：臺灣屏東地方法院檢察署九十
一年度偵字第二八○一號），提起上訴，本院判決如左：
    主  文
原判決撤銷。
甲○○未取得合法醫師資格，擅自執行醫療業務，處有期徒刑捌月。扣案之不知名中
藥粉壹袋、玉龍茶包參盒、生血湯包貳盒、不名中藥粉貳瓶、安肝刮膽解毒貳瓶、不
知名中藥丸貳瓶、外用皮膚病特效藥壹瓶、筆記型電腦（即電腦筋絡儀器）壹台，均
沒收。
黃月玲共同連續明知為偽藥而販賣，處有期徒刑陸月，如易科罰金，以參佰元折算壹
日。緩刑貳年。扣案之不知名中藥粉壹袋、玉龍茶包參盒、生血湯包貳盒、不名中藥
粉貳瓶、安肝刮膽解毒貳瓶、不知名中藥丸貳瓶、外用皮膚病特效藥壹瓶，均沒收。
    事  實
一、甲○○與黃月玲二人係夫妻關係，且甲○○為屏東市○○里○○路九十號命理資
    詢室之負責人。甲○○明知其未取得合法醫師資格，不得擅自執行診察、治療、
    開給方劑等醫療業務，又其與黃月玲均明知未經衛生主管機關核准所擅自製造之
    藥品為偽藥，依法不得販賣予他人，竟共同基於意圖營利之而販賣偽藥之概括犯
    意聯絡，由甲○○自民國九十年初起，向屏東市連聲電台及高雄市○○路全聲電
    台等二電台租用廣播頻道，利用於每週星期一至星期六上午八時至十時間，在連
    聲電台主持「人生舞台」，及每週星期一至星期六下午四時至六時間，在全聲電
    台主持「命理與人生」（其廣播頻道均為ＦＭ─一○○‧三）等節目之機會，聲
    稱其有為病患診療醫治之能力，有需要之患者得至上開處所接受診療服務，且明
    知其所有之「生血湯包」、「玉龍茶包」、「健康茶包」、「安肝刮膽解毒丸」
    、及其他不名藥名之藥丸、藥粉等均屬未經衛生主管機關核准所擅自製造之偽藥
    ，仍宣稱各該藥物分別具有治肝病、眼病、婦女生理毛病、胃病、皮膚病等疾病
    之療效，並留下訂購前揭偽藥之（○八）0000000號、（○八）0000
    000號等專線電話，供不特定電台聽眾以電話詢問看診時間及訂購前揭偽藥，
    甲○○則於病患前往上址求診時，擅自執行醫療業務，為患者以電腦筋絡儀器診
    療，並與黃月玲共同將前揭偽藥，以每瓶（份）新台幣（下同）三百元至二千元
    不等之價格，連續販賣予前來看診之病人或以電話訂購之客戶。嗣於九十一年五
    月十七日下午八時二十分許，在上開處所為警當場查獲，並扣得不知名中藥粉一
    袋、玉龍茶包三盒、生血湯包二盒、不名中藥粉二瓶、安肝刮膽解毒二瓶、不知
    名中藥丸一瓶、外用皮膚病特效藥一瓶等偽藥及筆記型電腦（即電腦筋絡儀器）
    一台（另扣案之壯腎丸二盒、健康茶一包均非偽藥）。
二、案經屏東縣警察局屏東分局報請臺灣屏東地方法院檢察署檢察官偵查起訴。
    理  由
一、訊據上訴人即被告（下稱被告）甲○○坦承於廣播電台聲稱其有能力為人看診並
    提供診療服務，且宣稱「生血湯包」等藥物具有治療婦女生理毛病等疾病之功效
    ，並由其為前來看診之病人使用經絡能量分析儀問診斷症後，再推薦病患購買所
    販賣之偽藥等情，訊之上訴人即被告（下稱被告）黃月玲供承有幫忙販賣偽藥，
    雖否認與被告甲○○係販賣偽藥之共犯，辯稱：伊平日多為招呼客人而已，僅於
    甲○○忙碌時幫忙取藥云云。惟查：
  (一)右揭事實，業據被告甲○○於警偵、原審及本院審理中坦承不諱，被告黃月玲亦
    均坦承：伊聽從甲○○之指示拿藥給病人等語在卷，並經證人即查獲之警員李香
    緣於原審審理中證稱：「（本件查獲情形如何？）之前先打電話跟甲○○太太預
    約時間，我說朋友介紹你們的藥不錯，他就說可以到店裡面給醫生親自來看看，
    後來我到他店裡之後，他有一個診間，用電腦經脈儀器，綁住我的手、腳，畫面
    中就顯現出一些波紋，他看著畫面解釋，告訴我哪些器官不好，他建議我跟他拿
    藥吃，他是給我看診之後，再告訴我要買什麼藥，不是我告訴他說我肝不好，要
    買肝藥。後來我說我要更多的藥，甲○○說他太太車上有藥，要他太太去拿，後
    來我們有在車上查獲扣案的藥。我在裡面看診時，乙○○是坐在外面，後來甲○
    ○叫他去車上拿藥，乙○○也去車上把藥拿來診間給我」等語（見原審第五一至
    五二頁），證人即查獲之警員陳健男於原審審理中證稱：伊在外面有看到乙○○
    到車上拿藥之動作，而扣案藥物均係在停放店外之車內找到的等語明確（見原審
    卷第五二頁），此外，復有不知名中藥粉一袋、玉龍茶包三盒、生血湯包二盒、
    不名中藥粉二瓶、安肝刮膽解毒二瓶、不知名中藥丸一瓶、外用皮膚病特效藥一
    瓶、筆記型電腦（即電腦筋絡儀器）一台扣案可佐，足見被告黃月玲確已參與販
    賣藥物之構成要件行為，核與被告甲○○就販賣偽藥部分，係屬共同正犯，要無
    疑義，其上開辯解，無非避重就輕之詞，委無可採。
  (二)次查，醫療業務係指以醫療行為為職業而言，凡職業上予以機會，為非特定多數
    人所為之醫療行為均屬之，且不以收取報酬為要件。又醫療行為係指以治療、矯
    治或預防人體疾病、傷害、殘缺為目的，所為的診察、診斷及治療，或基於診察
    、診斷結果，以治療為目的所為的處方、用藥、施術或處置等行為全部或一部的
    總稱，此有行政院衛生署六十五年四月六日衛署字第一○七八八○號函公告可參
    ；至不列入醫療管理之行為係指：甲、未涉及接骨或交付內服藥品，而以傳統推
    拿方法，或使用民間習用之外敷藥膏、外敷草藥、藥洗，對運動跌打損傷所為之
    處置行為未使用儀器。乙、未交付或使用藥品，或未有侵入性，而以傳統習用之
    方式，對人體疾病所為之處置行為，如按摩、刮痧腳底按摩、收驚、拔罐、氣功
    、內功等情而言。本件被告甲○○既為病患診斷病情予以用藥，核屬醫療行為無
    疑，自需取得合法醫師資格者，或符合醫師法第二十八條但書規定情形，始得為
    之，被告甲○○既自承並未取得醫師資格，是則，其為病患診療、用藥之行為，
    自屬擅自執行醫療業務。
  (三)又扣案不知名中藥粉一袋、不名中藥粉二瓶、安肝刮膽解毒二瓶、不知名中藥丸
    一瓶雖未檢出含西藥成分，如販售者無法提供合法之來源，仍列屬為藥事法第二
    十條第一項未經核准擅自製造之偽藥，扣案之外用皮膚病特效藥一瓶屬藥事法第
    二十條第一項未經核准擅自製造之偽藥，扣案玉龍茶包三盒、生血湯包二盒宣稱
    具醫療效能，應以藥品管理，其未經核淮擅自製造，核屬偽藥等情，業經屏東縣
    衛生局九十一年六月二十八日屏衛四字第○九一○○一○六○一號函、行政院衛
    生署中醫藥委員會九十一年九月三日衛中會藥字第九一○○八五八八號函覆無訛
    （見原審卷第八、二六頁），被告甲○○、黃月玲對於上開藥物係未經衛生主管
    機關核准所擅自製造者，自難諉為不知，竟仍宣稱具有醫療效用而以每瓶（份）
    三百元至二千元不等價格加以販售，顯有營利意圖甚明。
  (四)綜上調查結果，本件事證明確，被告甲○○、黃月玲之犯行均堪認定，應依法論
    科。
二、核被告甲○○所為，係犯醫師法第二十八條前段之未取得合法醫師資格，擅自執
    行醫療業務罪、及藥事法第八十三條第一項販賣偽藥罪；被告黃月玲所為，係犯
    藥事法第八十三條第一項販賣偽藥罪。雖醫師法二十八條於九十一年一月十六日
    經總統公布修正施行，惟執行醫療業務應屬行為之繼續，於其終止執行醫療業務
    前，犯罪行為仍在繼續實施之中，其間法律縱有變更，其行為既繼續實施至新法
    施行以後，自無行為後法律變更之可言，被告甲○○於九十一年五月十七日遭查
    獲前仍繼續違法執行醫療業務，是本件自無新舊法比較之適用，附此敘明。被告
    二人間，就違反藥事法販賣偽藥之犯行，有犯意聯絡及行為分擔，均為共同正犯
    。被告甲○○先後多次為醫療行為，係其擅自執行醫療業務範圍，應包括於一個
    擅自執行醫療業務之範疇，為實質上一罪。被告二人所犯前開多次販賣偽藥之行
    為，時間緊接，方法相同，觸犯構成要件相同之罪，顯係基於概括犯意反覆為之
    ，應依連續犯之規定，各論以一罪。被告甲○○所犯上開二罪間，有方法、結果
    之牽連關係，應依刑法第五十五條規定，從一重論以醫師法第二十八條第一項前
    段之未取得合法醫師資格，擅自執行醫療業務罪處斷。
三、原審就被告甲○○、乙○○予以論罪科刑，固非無見，惟查：（一）執行醫療業
    務係指以醫療行為為職業而言，凡職業上予以機會，為非特定多數人所為之醫療
    行為均屬之，且不以收取報酬為要件。又醫療行為係指以治療、矯治或預防人體
    疾病、傷害、殘缺為目的，所為的診察、診斷及治療，或基於診察、診斷結果，
    以治療為目的所為的處方、用藥、施術或處置等行為全部或一部的總稱業如上述
    ，經查本件問診、用藥等行為均由被告甲○○一人為之，至被告黃月玲依甲○○
    指示取藥交付病患之行為，應僅構成販賣偽藥行為，原審誤將被告黃月玲認作醫
    師法第二十八條第一項前段違法執行醫療業務罪之共犯，尚有未洽；（二）又扣
    案之壯腎丸二盒並非偽藥（詳如後述），原審誤認為偽藥並諭知沒收，亦有未合
    ，被告甲○○上訴意旨，認原判決量刑過重，雖無理由，被告乙○○上訴意旨否
    認部分犯行，指摘原判決不當，則非全無理由，且原判決亦有上開可議之處，自
    應由本院予以撤銷改判。爰審酌被告二人雖均無前科素行（參見卷附臺灣高等法
    院被告全國前案紀錄表），然為謀一己私利，竟違法執行醫療業務並販賣偽藥，
    紊亂社會醫療秩序及藥品管理，漠視他人生命、身體之健康安全，惟所犯期間非
    長，查獲偽藥數量非鉅，被告黃月玲犯罪情節較輕，及其二人犯後態度尚佳等一
    切情狀，分別量處如主文第二、三項所示之刑，並就被告黃月玲諭知易科罰金之
    折算標準。又被告黃月玲前未曾受有期徒刑以上刑之宣告，有臺灣高等法院被告
    全國前案紀錄表附卷可憑，其因一時失慮，誤罹刑典，且與被告甲○○係夫妻，
    如二人均執行刑罰，將影響其家計生活，其經此偵審程序及刑之宣告當知警惕，
    信無再犯之虞，本院認被告黃月玲上開宣告之刑以暫不執行為當，爰併予宣告緩
    刑二年，以啟自新。扣案之不知名中藥粉一袋、玉龍茶包三盒、生血湯包二盒、
    不名中藥粉二瓶、安肝刮膽解毒二瓶、不知名中藥丸一瓶、外用皮膚病特效藥一
    瓶、筆記型電腦一台（即電腦筋絡儀器），均為被告甲○○執行醫療業務所使用
    之器械及藥物，應依醫師法第二十八條規定，宣告沒收。而上開扣案物，除筆記
    型電腦（即電腦筋絡儀器）一台外，其餘藥物亦屬被告黃月玲所有且供販賣偽藥
    犯罪所用，爰就被告黃月玲部分，依刑法第三十八條第一項第二款規定，併予宣
    告沒收（藥事法僅就供製造、調製偽藥之器材定有義務沒收之特別規定，本件無
    從適用）。
四、公訴意旨另以：扣案之健康茶一包、壯腎丸二盒，亦屬偽藥，被告二人共同販賣
    ，亦均涉犯藥事法第八十三條第一項之罪云云。惟按犯罪事實應依證據認定之，
    無證據不得推定其犯罪事實，刑事訴訟法第一百五十四條定有明文。經查：扣案
    之健康茶包係以植物乾燥後打碎製成茶包方式販售，惟未有製售人提供成分內容
    ，尚無法送行政院衛生署藥物食品檢驗局鑑定藉以判定是否以藥品管理；至壯腎
    丸二盒，經送請行政院衛生署藥物食品管理局鑑定結果，其全名為「南都杜仲壯
    腎丸」，許可號為衛署成製字第○○九二六六號、外觀係黑褐色丸，鑑別成分為
    石菖蒲、山茱萸、茯苓、五味子、枸杞子、熟地黃、小茴香及大棗均陽性，且標
    誌完整，而鑑別出之藥材成分與原廠規格相符，並非偽藥等情，亦有屏東縣政府
    九十一年十一月十三日屏衛四字第○九一○○二○六六二號函、行政院衛生署藥
    物食品管理局九十二年三月二十四日藥檢參字第○九二九二○三三九六號函暨檢
    驗成績書在卷可按（見原審卷第四六頁、本院卷第四五至四六頁），是不能證明
    被告二人此部分犯行，惟公訴人認此部份與前開論罪科刑部份有連續犯之裁判上
    一罪關係，爰不另為無罪之諭知，併此敘明。
據上論斷，應依刑事訴訟法第三百六十九條第一項前段、第三百六十四條、第二百九
十九條第一項前段，醫師法第二十八條前段，藥事法第八十三條第一項，刑法第十一
條前段、第二十八條、第五十六條、第五十五條、第四十一條第一項、第三十八條第
一項第二款、第七十四條第一款，罰金罰鍰提高標準條例第二條，判決如主文。
本案經檢察官林應華到庭執行職務。
中    華    民    國     九十二     年       五       月        九      日
                              臺灣高等法院高雄分院刑事第七庭
                                  審判長法官  李春昌
                                        法官  黃憲文
                                        法官  莊飛宗
右正本證明與原本無異。
如不服本判決應於收受本判決後十日內向本院提出上訴書狀，其未述上訴理由者，
並得於提起上訴後十日內向本院補提理由書狀（均須按他造當事人之人數附繕本)「
切勿逕送上級法院」。
                                      書記官  張明賢
中    華    民    國     九十二     年       五       月       十三     日
附錄本案論罪法條：
醫師法第二十八條前段：
未取得合法醫師資格，擅自執行醫療業務者，處六個月以上五年以下有期徒刑，得併
科新臺幣三十萬元以上一百五十萬元以下罰金，其所使用之藥械沒收之。
藥事法第八十三條第一項：
明知為偽藥或禁藥，而販賣、供應、調劑、運送、寄藏、牙保、轉讓或意圖販賣而陳
列者，處五年以下有期徒刑，得併科新台幣十萬元以下罰金。
                                                                     Ａ


司法院資訊處製作；財團法人民間司法改革基金會備份。
